【裁判字號】    98,台上,1800
【裁判日期】    980924
【裁判案由】    給付承攬報酬
【裁判全文】
最高法院民事判決            九十八年度台上字第一八○○號
上  訴  人  國立中興大學
法定代理人  甲○○
訴訟代理人  吳榮昌律師
被 上訴 人  沈芷蓀即沈芷蓀建築師事務所
訴訟代理人  陳益盛律師
            鄭昱廷律師
上列當事人間請求給付承攬報酬事件，上訴人對於中華民國九十
八年五月二十日台灣高等法院台中分院第二審更審判決（九十八
年度重上更(一)字第二號），提起上訴，本院判決如下：
    主  文
上訴駁回。
第三審訴訟費用由上訴人負擔。
    理  由
本件被上訴人主張：上訴人為辦理「國立中興大學社會科學暨管
理學院大樓新建工程規劃設計監造」之工程（下稱系爭工程），
辦理公開招標，經評選後由伊得標，於民國九十年七月十九日簽
訂「國立中興大學委託設計監造合約」（下稱系爭契約），將系
爭工程委託伊負責設計、監造。依據系爭契約第五條所約定價金
之給付條件，第一期於完成初步規劃設計，經教育部審查通過，
給付規劃設計酬金百分之三十。伊遵期完成規劃設計報告書交付
上訴人，再由上訴人於九十年六月二十九日函送教育部審查。嗣
於履約過程中，有訴外人洪清安建築師以上訴人評選過程違反政
府採購法為由提出異議，經行政院公共工程委員會（下稱公共工
程會）審理結果，認為系爭工程採購評選委員會置委員十一人，
依法應有四名外聘之專家、學者，惟上訴人擅將二位任職於招標
機關之委員，充任為「外聘專家學者」，違反政府採購法第九十
四條第二項授權訂定之採購評選委員會組織準則第四條第一項之
規定，作成「原異議處理結果」撤銷之審議判斷。上開因可歸責
於上訴人之事由，致原招標決定遭公共工程會宣告違法後，上訴
人逕於九十二年七月十七日片面解除系爭契約，經伊委託律師表
達其片面解約不合法後，上訴人又於九十二年八月十五日片面終
止系爭契約。依民法第四百九十條、第五百十一條及系爭契約第
五條第一項規定，上訴人應給付伊承攬報酬及賠償損害等情，求
為命上訴人給付新台幣（下同）五百八十九萬四千零五十三元及
加給自九十四年二月四日起算之法定遲延利息之判決（被上訴人
逾此之請求，業受敗訴判決確定）。
上訴人則以：系爭契約除違反政府採購法之規定，亦不符合招標
公告，而有背於公共秩序，依民法第七十二條規定，應屬無效。
倘認系爭契約仍屬有效，伊亦已依系爭契約第十五條第三項之規
定終止。且被上訴人尚未完成本件完整之細部規劃設計，縱認伊
應賠償被上訴人所失利益，伊依約給付第一期之全部酬金，不僅
已補償被上訴人所受之損害，亦包括其所失之利益。而後續之工
作，既經伊依約暫停，被上訴人不得再請求賠償，又被上訴人損
害賠償請求權亦已罹於時效等語，資為抗辯。
原審斟酌全辯論意旨及調查證據之結果，以：兩造於九十年七月
十九日簽訂系爭契約，簽約後因第三人主張評選過程違反政府採
購法提出異議，經公共工程會審議判斷認為系爭工程採購違反政
府採購法第九十四條第一項及採購評審委員會組織準則第四條第
一項規定，亦即評選委員會組織不合法，而撤銷上訴人異議處理
之結果。上訴人於九十二年七月十七日通知被上訴人解除系爭契
約，復於九十二年八月十五日通知被上訴人終止系爭契約之事實
，為兩造所不爭執。系爭契約係就上訴人所辦理之系爭工程，由
上訴人委託被上訴人負責設計，兩造對於契約內容已有意思表示
之合致，其契約已成立生效。雖公共工程會審議判斷結果，認定
系爭工程評選程序有評選委員組織不合法之瑕疵，但不影響系爭
契約之效力。至上開評選委員組織不合法之瑕疵，既非有背於公
共秩序或善良風俗，且不屬系爭契約第九條所約定「契約所定事
項之有違反法令或無法執行」之情形。況本件違反規定者係上訴
人一方，上訴人僅得以撤銷決標、終止契約或解除契約因應，尚
不得主張系爭契約為無效。被上訴人於九十年十一月一日前即已
完成系爭契約所約定之第一期承攬工程內容，並經上訴人送請教
育部審查，嗣因上訴人撤回審查之聲請致未審查完成，而系爭契
約係以被上訴人之設計規劃書送請教育部審查通過為第一期款項
付款條件，乃兩造所不爭執，被上訴人於九十二年七月十九日系
爭契約終止前所完成之第一期工作，如經教育部審查通過，既得
依系爭契約請求第一期款項，則於教育部審查通過之事實發生時
或其發生已不能時，即應視為清償期已屆至。本件上訴人片面撤
回已送教育部審議之規劃設計報告書，並終止兩造間之契約關係
，即係以不正當行為阻止該事實之發生，自應類推適用民法第一
百零一條第一項之規定，視為清償期已屆至，被上訴人自得向上
訴人請求給付第一期承攬報酬。依系爭契約第三條約定，被上訴
人原所得請求之報酬為一千六百四十四萬九千零六十六元，以此
為計算基礎，依系爭契約第五條第一項第二款核算第一期完成初
步規劃，上訴人應給付被上訴人之第一期承攬報酬為規劃設計酬
金之百分之三十。而本件規劃設計酬金為上述一千六百四十四萬
九千零六十六元之百分之五十五，為九百零四萬六千九百八十六
元，第一期承攬報酬為其百分之三十，即二百七十一萬四千零九
十六元。又被上訴人係於九十三年一月八日向採購申訴審議委員
會申請調解，於調解不成立後收到公共工程會所發調解不成立證
明書後十日內，即九十四年一月三日起訴，應視為自聲請調解時
已經起訴，其請求權並未罹於消滅時效。再者，上訴人片面終止
系爭契約，依民法第五百十一條之規定，應賠償被上訴人因契約
終止而生之損害及所失利益。被上訴人主張派遣員工參加「公共
工程品質管理訓練班課程」及為員工投保意外險之費用二萬零九
百十四元，為上訴人所不爭執，應予准許。而被上訴人所失利益
，應以其依系爭契約原所得請求之報酬一千六百四十四萬九千零
六十六元，減去第一期承攬報酬二百七十一萬四千零九十六元後
之餘額一千三百七十三萬四千九百七十元為計算基準，扣除其因
契約消滅所節省之費用，為其預期可取得之利益。由於此部份未
施作完成，無法檢具成本開支精確核算其可得之利益。被上訴人
主張依終止契約當年度即「九十二年度營利事業各業所得額標準
及同業利潤標準表」，其中就建築及工程技術服務業之淨利率百
分之二十三計算。審酌該標準表係財政部每年就營利事業各種同
業核定利潤標準，作為課徵所得稅之依據，可謂依統計及經驗所
定之標準，據此以核定被上訴人所失利益，應甚合理。則被上訴
人所失利益即一千三百七十三萬四千九百七十元之百分之二十三
為三百十五萬九千零四十三元（元以下四捨五入）。從而，被上
訴人依民法第五百十一條及系爭契約第五條第一項，請求上訴人
給付第一期承攬報酬二百七十一萬四百零九十六元、系爭工程所
生之損害二萬零九百十四元、所失利益三百十五萬九千零四十三
元，合計五百八十九萬四千零五十三元本息，核屬有據，應予准
許，為其心證之所由得，並說明兩造其餘攻擊防禦方法及舉證，
不一一論述，爰將第一審所為駁回被上訴人請求超過二百七十三
萬五千零十元本息之判決部分廢棄，改判命上訴人再給付三百十
五萬九千零四十三元本息，並駁回被上訴人其餘上訴及上訴人之
上訴。
查系爭契約成立生效後，雖經公共工程會審議判斷結果，認定系
爭工程評選程序有評選委員組織不合法之瑕疵，但本件係因上訴
人本身之事由（評選委員組織不合法），導致上訴人之決標處分
遭撤銷，並無可歸責於被上訴人之事由，且參照政府採購法第五
十條第二項「決標或簽約後發現得標廠商於決標前有前項情形者
，應撤銷決標，終止契約或解除契約，並追償損失。但撤銷決標
、終止契約或解除契約不符公共利益，並經上級機關核准者，不
在此限。」之法理及信賴保護之原則，系爭契約尚非無效。又系
爭決標處分係因上訴人違法而被撤銷，與「政策變更」無關，且
亦非可歸責於被上訴人之事由，自無系爭契約第十五條第三項、
第六項約定之適用。另系爭契約第五條第一項約定系爭契約第一
期報酬於完成初步規劃設計，經教育部審查通過給付，足見教育
部審查通過為給付第一期酬金之停止條件。被上訴人於九十年十
一月一日前已完成系爭契約所約定之第一期承攬工程規劃設計，
並經上訴人送請教育部審查，嗣因上訴人撤回審查之聲請致未審
查完成，乃原審合法確定之事實，則上訴人撤回審查之聲請，雖
非不正當之行為，惟此項消極行為依社會通念與誠信原則可認為
與不正當行為相當，應類推適用民法第一百零一條第一項之規定
，視為第一期酬金之給付條件已成就。且上訴人片面終止契約，
應賠償被上訴人所受之損害及所失之利益。原審為上訴人不利之
判決部分，理由與此雖非盡同，但結果尚無異致。上訴論旨，執
此並以原審認定事實、解釋契約，核定賠償金額之職權行使暨其
他與判決基礎無涉之理由，指摘原判決對其不利部分為不當，求
予廢棄，非有理由。
據上論結，本件上訴為無理由。依民事訴訟法第四百八十一條
、第四百四十九條第一項、第七十八條，判決如主文。
中    華    民    國  九十八  年    九    月  二十四  日
                      最高法院民事第五庭
                          審判長法官  朱  建  男
                                法官  顏  南  全
                                法官  林  大  洋
                                法官  沈  方  維
                                法官  王  仁  貴
      本件正本證明與原本無異
                                      書  記  官
中    華    民    國  九十八  年    十    月    七    日
                                                      v


司法院資訊處製作；財團法人民間司法改革基金會備份。
